【裁判字號】    97,金重訴,1896
【裁判日期】    971205
【裁判案由】    違反銀行法等
【裁判全文】
臺灣臺中地方法院刑事判決          97年度金重訴字第1896號
公  訴  人  臺灣臺中地方法院檢察署檢察官
被      告  甲○
選任辯護人  梁宵良律師
被      告  丁○○
被      告  乙○○
上二被告選  林亦書律師
任辯護人
上列被告因違反銀行法等案件，經檢察官提起公訴（95年度偵字
第23025號），本院判決如下：
    主    文
甲○共同犯銀行法第一百二十五條第一項前段之非法經營銀行業
務罪，處有期徒刑貳年，緩刑肆年，並應向公庫支付新臺幣壹佰
貳拾萬元，及向指定之公益團體、地方自治團體或社區提供肆拾
小時之義務勞務。緩刑期間付保護管束。犯罪所得新臺幣壹佰捌
拾肆萬元，連帶沒收之，如全部或一部不能沒收時，以其財產抵
償之。
丁○○共同犯銀行法第一百二十五條第一項前段之非法經營銀行
業務罪，處有期徒刑貳年，緩刑肆年，並應向公庫支付新臺幣陸
拾貳萬元，及向指定之公益團體、地方自治團體或社區提供肆拾
小時之義務勞務。犯罪所得新臺幣壹佰捌拾肆萬元，連帶沒收之
，如全部或一部不能沒收時，以其財產抵償之。
乙○○共同犯銀行法第一百二十五條第一項前段之非法經營銀行
業務罪，處有期徒刑壹年捌月，緩刑參年，並應向公庫支付新臺
幣拾萬元。犯罪所得新臺幣壹佰捌拾肆萬元，連帶沒收之，如全
部或一部不能沒收時，以其財產抵償之。
    犯罪事實及理由
壹、游輝鑫（另由檢察官通緝中）、張世雄（已歿，業經檢察官
    為不起訴處分）明知非銀行不得辦理國內外匯兌業務，且經
    由地下匯兌在兩岸流竄之資金，必然包含因刑法修正前常業
    詐欺等重大犯罪所得之財物，但因圖取詐欺集團與不知情之
    臺商在兩岸間進行匯兌之利益，張世雄乃自民國93年2月間
    起至93年9月間止，以每月新臺幣（下同）15萬元之代價，
    僱用甲○擔任會計及存匯之工作；游輝鑫則自93年2月間起
    至95年8月間止，以每月2萬元之代價，僱用丁○○、乙○○
    （乙○○受僱從事存匯之期間為自95年5月至6月間）擔任會
    計及存匯之工作，游輝鑫、張世雄遂與甲○、丁○○、乙○○及其他真實姓名年籍均不詳之大陸地區成年人員等，共同
    基於非法辦理國內外匯兌業務及掩飾他人因重大犯罪所得財
    物之犯意，向不特定在臺灣地區之民眾、在大陸地區經商之
    廠商等招攬新臺幣與人民幣之雙向匯兌業務，其匯兌方式略
    為人民幣換新台幣者，係由兌換人將人民幣匯入渠等指定之
    大陸地區帳戶，渠等再將新臺幣匯入兌換人所指定之臺灣帳
    戶；新台幣換人民幣者，係由兌換人將新臺幣匯入渠等指定
    之臺灣帳戶，渠等再將人民幣匯入兌換人指定之大陸地區帳
    戶 (詳細匯兌時間、金額、匯款帳戶等詳如附表二所示），
    並於93年5月間，先後2次將陳宗仁等詐騙集團成員（業經檢
    察官提起公訴）因犯修正前刑法常業詐欺罪所得款項三百二
    十萬元 (起訴書誤載為五百八十萬元)，透過戊○○如附表
    一編號二所示帳戶，轉匯至大陸地區；另於93年3月至6月間
    ，先後分7次，透過丙○○如附表一編號一所示帳戶，將陳
    宗仁等詐騙集團因犯常業詐欺所得之款項1580萬元 (起訴書
    誤載為2170萬元)轉匯至大陸地區 (詳細匯兌時間、金額、
    匯入帳戶等詳如附表一所示)，而掩飾他人因重大犯罪所得
    財物。
貳、本案檢察官、被告甲○、丁○○、乙○○及辯護人並未就卷
    內證據資料之證據能力有所爭執，且迄於言詞辯論終結前，
    均未主張有刑事訴訟法第一百五十九條第一項不得為證據之
    情形，是應認已同意卷內證據均得作為證據，且經本院審酌
    後，認無不適當之情形，應認本案調查之卷內證據均有證據
    能力，合先敘明。
參、前揭犯罪事實，業據被告甲○、丁○○、乙○○坦承不諱，
    核與證人吳寶貴（九十五年偵字第二三○二五號卷第一三五
    頁）、吳寶女（同前偵字第二三○二五號卷第一三五頁）、
    沈清泉（同前他字第二七○九號卷(二)第一九九至二○一頁；
    同前偵字第二三○二五號卷第一三六、一三七頁）、林淑美
    （同前他字第二七○九號卷(二)第三十六、三十七頁；同前偵
    字第二三○二五號卷第一三二頁）、李浴沂（同前他字第二
    七○九號卷(二)第八十五、八十六頁；同前偵字第二三○二五
    號卷第一三八頁）、李虹儀（同前他字第二七○九號卷(二)第
    十三至十六頁；同前偵字第二三○二五號卷第一五八、一五
    九頁）、吳碧霞（同前他字二七○九號卷(二)第一八○至一八
    二頁；同前偵字第二三○二五號卷第一三五、一三六頁）、
    劉醒吾（同前他字第二七○九號卷(二)第二三○、二三一頁；
    同前偵字第二三○二五號卷第一六二、一六三頁）、廖展帆
    （同前他字第二七○九號卷(二)第二一九、二二○頁；同前偵
    字第二三○二五號卷第一三四頁）、李永銘（同前他字第二
    七○九號卷(二)第二二三、二二四頁）、陳玫臻（同前他字第
    二七○九號卷(二)第六、七頁）、蕭鴻智（同前他字第二七○
    九號卷(二)第一七二至一七四頁；同前偵字第二三○二五號卷
    第一三七頁）、李靜怡（同前他字第二七○九號卷(二)第一五
    三至一五五頁）、張瑞銘（同前他字第二七○九號卷(二)第二
    一五、二一六頁同前偵字第二三○二五號卷第一三三頁）、
    何秀美（同前他字第二七○九號卷(二)第一二六至一二九頁；
    同前偵字第二三○二五號卷第一六一頁）、陳旺川（同前他
    字第二七○九號卷(二)第一一五至一一七頁；同前偵字第二三
    ○二五號卷第一三四、一三五頁）、李彩屏（同前他字第二
    七○九號卷(二)第二一○至二一二頁）、許春風（同前他字第
    二七○九號卷(二)第八十九、九○頁；同前偵字第二三○二五
    號卷第一三二、一三三頁）、李玉瓶（同前他字第二七○九
    號卷(二)第二三八、二三九頁）、林文淞（同前他字第二七○
    九號卷(二)第九十五、九十六頁；同前偵字第二三○二五號卷
    第一一四頁）、王博鶴（同前他字第二七○九號卷(二)第一○○至一○二頁；同前偵字第二三○二五號卷第一七八頁）、
    藍信彰（同前他字第二七○九號卷(二)第三十二至三十五頁；
    同前偵字第二三○二五號卷第一五九頁）、王熏（同前他字
    第二七○九號卷(二)第七十三頁）、陳有諒（同前他字第二七
    ○九號卷(二)第五十九至六十五頁；同前偵字第二三○二五號
    卷第一五九、一六○頁）、賴柏如（同前他字第二七○九號
    卷(二)第七十七至八○頁；同前偵字第二三○二五號卷第一六
    ○頁）、邱國榮（同前他字第二七○九號卷(二)第八十一至八
    十四頁；同前偵字第二三○二五號卷第一一三、一一四頁）
    、卓小燕（同前他字第二七○九號卷(二)第一○九至一一四頁
    ；同前偵字第二三○二五號卷第一六一頁）、賀同正（同前
    他字第二七○九號卷(二)第一六○至一六四頁；同前偵字第二
    三○二五號卷第一六四頁）、黃俊銘（他字第二七○九號卷
    (二)第二四八至二五○頁；同前偵字第二三○二五號卷第一六
    三頁）、莊美桂（同前他字第二七○九號卷(二)第四十四至五
    十八頁）、張湍宗（同前他字第二七○九號卷(二)第一○四至
    一○八頁）、曾一明（同前他字第二七○九號卷(二)第一四五
    至一五二頁）、蔣雄慶（同前他字第二七○九號卷(二)第一九
    四至一九八頁；同前偵字第二三○二五號卷第一六二頁）、
    黃慧貞（同前他字第二七○九號卷(二)第二四二至二四七頁）
    、陳仲裕（法務部調查局九十六年偵敦字第二三○二五號調
    查卷第十九至二十一頁）等證述情節相符，並有匯款單、取
    款憑條、匯款申請書、匯款明細、帳戶交易明細、匯款委託
    書、匯款資料、匯款申請書代收入傳票、開戶資料、通聯紀
    錄、搜索扣押筆錄、搜索扣押目錄表、筆記本、便條紙等在
    卷可稽，足認被告甲○、丁○○、乙○○前揭自白確與事實
    相符，事證明確，被告甲○、丁○○、乙○○犯行，堪予認
    定，應依法論科。
肆、論罪科刑部分
一、按被告甲○、丁○○、乙○○就違反洗錢防制法行為後，刑
    法業於九十四年一月七日修正通過，同年二月二日公布，並
    於九十五年七月一日施行。按行為後法律有變更者，適用行
    為時之法律，但行為後之法律有利於行為人者，適用最有利
    於行為人之法律，修正後即現行刑法第二條第一項定有明文
    。而修正實施之刑法已刪除第五十五條牽連犯之規定，此刪
    除雖非犯罪構成要件之變更，但顯已影響行為人刑罰之法律
    效果，自屬法律有變更，比較新、舊法結果，應適用較有利
    於被告等之行為時法律即舊法論以牽連犯。
二、被告甲○、丁○○、乙○○行為後，洗錢防制法於九十六年
    七月十一日修正公布，行為時洗錢防制法第九條第二項規定
    ：「犯第二條第二款之罪（即掩飾、收受、搬運、寄藏、故
    買或牙保他人因重大犯罪所得財物或財產上利益）者，處七
    年以下有期徒刑，得併科新臺幣五百萬元以下罰金」；修正
    後將上開規定改列為十一條第二項，「有第二條第二款之罪
    （即掩飾、收受、搬運、寄藏、故買或牙保他人因重大犯罪
    所得財物或財產上利益）者，處七年以下有期徒刑，得併科
    新臺幣五百萬元以下罰金」，其構成要件未變更，刑度亦均
    相同。本件被告甲○、丁○○、乙○○前述所為，係屬洗錢
    防制法第二條第二款之「掩飾他人因重大犯罪所得財物」，
    因行為及裁判時之實質規定均屬相同，僅文字有所修正及條
    次有所變更，無新舊法比較問題，應適用裁判時洗錢防制法
    第十一條第二項之規定。
三、論罪科刑部分
(一)核被告甲○、丁○○、乙○○所為，均係犯銀行法第一百二
    十五條第一項前段之非法經營銀行業務罪及修正後洗錢防制
    法第十一條第二項之罪。被告甲○、丁○○、乙○○與游輝
    鑫、張世雄及其他不詳年籍大陸地區成年人員間，就前揭犯
    行，均互有犯意聯絡及行為之分擔，為共同正犯。
(二)刑事法若干犯罪行為態樣，本質上原具有反覆、延續實行之
    特徵，立法時既予特別歸類，定為犯罪構成要件之行為要素
    ，則行為人基於概括之犯意，在密切接近之一定時、地持續
    實行之複次行為，倘依社會通念，於客觀上認為符合一個反
    覆、延續性之行為觀念者，於刑法評價上，即應僅成立一罪
    。學理上所稱「集合犯」之職業性、營業性或收集性等具有
    重複特質之犯罪均屬之；再銀行法第二十九條所謂之業務，
    係指反覆同種類行為為目的之社會活動而言，同一人在同一
    處所，違反銀行法規定而經營銀行業務，應不得再以連續犯
    論處（最高法院九十五年度臺上字第一○七九號、九十三年
    度臺上字第二五八八號判決意旨參照），則被告甲○、丁○○、乙○○等，先後非銀行而辦理國內外匯兌業務及掩飾他
    人因重大犯罪所得之行為，依社會客觀通念，符合一個反覆
    、延續性之行為觀念，屬集合犯之實質上一罪關係。被告甲○、丁○○、乙○○所犯上開二罪間，有方法結果、手段目
    的之牽連關係，為牽連犯，應依修正前刑法第五十五條後段
    規定，從一重之犯銀行法第一百二十五條第一項前段之非法
    經營銀行業務罪處斷。再共同正犯間，非僅就其自己實施之
    行為負其責任，並在犯意聯絡之範圍內，對於他共同正犯所
    實施之行為，亦應共同負責，查被告甲○、丁○○、乙○○
    等既對該屬實質一罪之犯行負共同正犯之責，雖其等參與之
    時間先後及期間長短有所不同，惟依前揭說明，被告甲○、
    乙○○自仍應對全部行為之結果負其責任。
(三)起訴書犯罪事實欄固記載張世雄自九十二年間起，以每月五
    萬元至十五萬元之代價，僱用甲○擔任會計及存匯之工作；
    游輝鑫則自九十三年一月間起，以每月二萬元之代價，僱用
    丁○○等語。惟查起訴書於犯罪事實欄並未載明被告甲○、
    丁○○、乙○○等所為各筆匯兌之時間、金額，嗣公訴檢察
    官於補充理由書載明本案第一筆匯兌之時間應為九十三年二
    月間，是本案被告等犯罪之時間應係自九十三年二月起，起
    訴書前揭記載應屬誤載。再陳宗仁等詐騙集團成員所掩飾之
    犯罪所得分別應為三百二十萬元及一千五百八十萬元，此有
    如附表一所示之匯出入款明細可稽，是起訴書記載為五百九
    十萬元、二千一百七十萬元部分亦有誤載。
(四)按非銀行辦理國內外匯兌，違反政府匯兌管制之禁令，惟其
    對整體金融體系及社會安定所造成之影響，仍應視具體個案
    區別，本案被告甲○、丁○○、乙○○等所從事地下匯兌業
    務之規模甚鉅，惟其等辦理匯兌業務，圴僅係受僱於游輝鑫
    、張世雄等，且兩岸金融匯兌往來有實際之需要，昔因政治
    因素，造成匯兌不便，遂有兩岸地下匯兌業務之成形，是如
    均處以銀行法第一百二十五條第一項之法定最低刑有期徒刑
    三年，仍嫌過重，爰均依刑法第五十九條之規定，減輕其刑
    。審酌被告甲○、丁○○、乙○○從事地下匯兌之規模甚鉅
    ，惟其等犯罪後均坦承犯行，就犯行之分擔即參與犯行期間
    之長短，依序為丁○○、甲○、乙○○，被告甲○所得薪資
    較丁○○為多，其等犯罪之動機、手段、品行、智識程度等
    一切情狀，分別量處如主文所示之刑。末查被告丁○○、乙○○前未曾受有期徒刑以上刑之宣告，被告林絹前受有期徒
    刑宣告執行完畢已逾五年，此有台灣高等法院被告全國前案
    紀錄表一份在卷可稽，經此偵審程序及刑之宣告，均應知警
    惕，本院綜合各情，認被告甲○、丁○○、乙○○經此教訓
    ，如命被告甲○、丁○○依所得薪資，被告乙○○依所得薪
    資加計相當金額，向公庫支付一定之金額，就犯行參與期間
    較長之被告甲○、丁○○併命向指定之公益團體、地方自治
    團體或社區提供義務勞務，即足使其等能知所警惕，信無再
    犯之虞，因認所宣告之刑，以暫不執行為適當，爰併予宣告
    緩刑如主文所示之期間，並依其等所涉犯罪係屬重罪之性質
    ，命向公庫支付如主文所示之金額，及就被告甲○、丁○○
    命向指定之公益團體、地方自治團體或社區提供義務勞務，
    就被告甲○、丁○○部分依刑法第九十三條第一項第二款規
    定於緩刑期間交付保護管束。
三、按共同正犯之犯罪所得，因係合併計算，為避免執行時發生
    重複沒收之情形，故各共同正犯之間係採連帶沒收主義，於
    裁判時僅諭知連帶沒收，不得就全體共同正犯之總所得，對
    各該共同正犯分別重複諭知沒收（參見最高法院九十五年度
    台上字第一七八一號判決）。本案操作匯兌之游輝鑫未到案
    ，而張世雄已死亡，依檢察官所提出之證據資料，無從認定
    本案從事匯兌業務之匯差或所收取之手續費，惟游輝鑫、張
    世雄既從事匯兌業務以營利，其等犯罪之所得，自應較所支
    付予被告甲○、丁○○、乙○○之薪資為高，依此，為有利
    於被告甲○、丁○○、乙○○之認定，爰以被告甲○、丁○○、乙○○向游輝鑫、張世雄所收取之薪資為認定本案犯罪
    所得之基準。即以本案犯行係自九十三年二月間起至九十五
    年八月間止；被告甲○部分依其於警詢之供述: 即九十三年
    初起每月十五萬元至九十三年九月間止 (九十七年度他字第
    二七○九號卷＜一＞第六十四頁背面)，核計九十三年二月
    至九月被告甲○所得計一百二十萬元；被告丁○○依其警詢
    之供述即每月二萬元薪水（同前他卷第一○二頁），核計九
    十三年二月至九十五年八月，計六十二萬元；被告乙○○依
    其警詢之供述即薪水二萬元（同前他卷第一一四頁）; 總計
    被告甲○、丁○○、乙○○薪資一百八十四萬元，應依銀行
    法第一百三十六條之一規定，宣告與游輝鑫、張世雄及其他
    不詳年籍大陸地區成員連帶沒收之，如全部或一部不能沒收
    時，以其財產與游輝鑫、張世雄及其他不詳年籍大陸地區成
    員連帶抵償之。
據上論斷，應依刑事訴訟法第二百九十九條第一項前段，銀行法
第一百二十五條一項前段、第一百三十六條之一，洗錢防制法第
十一第二項，刑法第二條第一項前段、第十一條、第二十八條、
修正前刑法第五十五條、刑法第五十九條、第七十四條第一項第
一款、第二款、第二項第四款、第九十三條第一項，判決如主文
。
中    華    民    國    97    年    12    月    5     日
                  刑事第17庭  審判長法  官  江奇峰
                                    法  官  廖純卿
                                    法  官  郭書豪
上正本證明與原本無異。
如不服本判決，應於收送達後十日內向本院提出上訴書狀（應敘
述具體理由並附繕本），上訴於臺灣高等法院臺中分院。
上訴書狀如未敘述理由，應於上訴期間屆滿後二十日內補提理由
書於本院。
中    華    民    國    97    年    12    月    8     日
                                    書記官  陳美虹
附錄論罪科刑法條：
銀行法第二十九條第一項
除法律另有規定者外，非銀行不得經營收受存款、受託經理信託
資金、公眾財產或辦理國內外匯兌業務。
銀行法第一百二十五條第一項
違反第二十九條第一項規定者，處三年以上十年以下有期徒刑，
得併科新臺幣一千萬元以上二億元以下罰金。其犯罪所得達新臺
幣一億元以上者，處七年以上有期徒刑，得併科新臺幣二千五百
萬元以上五億元以下罰金。
洗錢防制法第11條第2項
有第2條第2款之洗錢行為者，處7年以下有期徒刑，得併科新臺
幣5百萬元以下罰金。
附表一：詐騙集團成員陳宗仁等使用戊○○、丙○○帳戶為匯兌
        之款項
┌──┬─────┬─────┬────┬─────────┬──────────┐
│編號│ 匯款時間 │ 匯款金額 │ 匯款人 │    匯入帳戶      │      證據資料      │
├──┼─────┼─────┼────┼─────────┼──────────┤
│ 1  │93.3.4    │50萬元    │陳宗仁  │新竹國際商業銀行  │1、另案被告陳宗仁供 │
│    ├─────┼─────┤        │大園分行          │   述（法務部調查局 │
│    │93.3.22   │100萬元   │        │帳號：000000000000│   張世雄等涉嫌銀   │
│    ├─────┼─────┤        │0號               │   行法案卷第9頁）  │
│    │93.3.24   │250萬元   │        │戶名：丙○○      │2、匯款流程圖一紙（ │
│    ├─────┼─────┤        │                  │   95年他字第2709號 │
│    │96.3.29   │280萬元   │        │                  │   卷(一)第4頁）      │
│    ├─────┼─────┤        │                  │3、丙○○前開帳戶匯 │
│    │93.4.7    │200萬元   │        │                  │   出入款明細一份（ │
│    ├─────┼─────┤        │                  │   （同前他字第2709 │
│    │93.4.20   │300萬元   │        │                  │   號卷(一)第22至28頁 │
│    ├─────┼─────┤        │                  │   ；法務部調查局96 │
│    │93.6.1    │400萬元   │        │                  │   偵敦23025號卷第  │
│    │          │          │        │                  │   110 至120頁）    │
├──┼─────┼─────┼────┼─────────┼──────────┤
│ 2  │93.5.25   │290萬元   │陳宗仁  │第七商業銀行      │1、另案被告陳宗仁供 │
│    │          │          │        │潭子分行          │   述（法務部調查局 │
│    │          │          │        │帳號：000000000000│   張世雄等涉嫌銀   │
│    │          │          │        │8號               │   行法案卷第9頁）  │
│    │          │          │        │戶名：戊○○      │2、匯款單二紙（同前 │
│    │          │          │        │                  │   卷第40頁）       │
│    ├─────┼─────┤        │                  │                    │
│    │93.5.30   │30萬元    │        │                  │                    │
└──┴─────┴─────┴────┴─────────┴──────────┘


司法院資訊處製作；財團法人民間司法改革基金會備份。
